【裁判字號】    99,上,147
【裁判日期】    990914
【裁判案由】    損害賠償
【裁判全文】
臺灣高等法院臺中分院民事判決  99年度上字第147號
上 訴 人即
被  上訴人  庚○○
            壬○○
兼上二人法定代理人
及後三人共同
訴訟代理人  戊○○
上訴人即被
上  訴  人  辛○○
            己○○
            丁○○
複  代理人  甲○○
被上訴人即
上  訴  人  丙○○
訴訟代理人  乙○○○
被上訴人即
被  上訴人  王香薇即茲鑫金屬企業社
訴訟代理人  柯開運律師
複  代理人  黃嘉明律師
上列當事人間請求侵權行為損害賠償事件，兩造對於中華民國99
年2月26日臺灣彰化地方法院99年度訴字第30號第一審判決各自
提起上訴，本院於99年8月31日言詞辯論終結，判決如下：
    主  文
原判決關於駁回上訴人戊○○、辛○○、庚○○、壬○○、己○
○、丁○○後開第二項之訴及各該部分假執行之聲請暨訴訟費用
之負擔均廢棄。
上開廢棄部分，被上訴人丙○○及王香薇即茲鑫金屬企業社應再
連帶給付戊○○新台幣（下同）壹拾肆萬仟陸佰玖拾元、辛○
○貳萬貳仟佰元、（庚○○、壬○○）各壹萬壹仟肆佰陸拾柒
元、（己○○、丁○○）各萬元及均自民國九十八年四月二十
八日起至清償日止，按年息百分之五計算之利息。
上訴人戊○○、辛○○、庚○○、壬○○、己○○、丁○○其餘
上訴均駁回。
上訴人丙○○及王香薇即茲鑫金屬企業社上訴駁回。
第一、二審訴訟費用由丙○○及王香薇即茲鑫金屬企業社連帶負
擔百分之四十，餘由上訴人戊○○、辛○○、庚○○、壬○○、
己○○、丁○○各自負擔百分之十。
本判決第二項於上訴人戊○○、辛○○、庚○○、壬○○、己○
○、丁○○依序以伍萬元、壹萬元、肆仟元、肆仟元、壹萬元、
壹萬元為被上訴人丙○○及王香薇即茲鑫金屬企業社供擔保後，
得假執行。但被上訴人丙○○及王香薇即茲鑫金屬企業社如依序
以壹拾肆萬仟陸佰玖拾元、貳萬貳仟佰元、壹萬壹仟肆佰陸
拾柒元、壹萬壹仟肆佰陸拾柒元、萬元、萬元分別為上訴人
戊○○、辛○○、庚○○、壬○○、己○○、丁○○預供擔保，
得免為假執行。
上訴人戊○○、辛○○、庚○○、壬○○、己○○、丁○○其餘
假執行聲請均駁回。
    事實及理由
一、本件原審原告起訴請求對造受雇人即上訴人丙○○與其雇傭
    人王香薇即茲鑫金屬企業社負連帶賠償責任，其訴訟標的對
    於共同訴訟人全體必須合一確定，係屬必要共同訴訟，雖上
    訴人王香薇即茲鑫金屬企業社一人提起上訴，然其上訴非基
    於個人關係，其效力及於同造之上訴人丙○○，爰依法併列
    其為上訴人。
二、上訴人即被上訴人戊○○、庚○○、壬○○、辛○○、己○
    ○及丁○○（以下稱戊○○、庚○○、壬○○、辛○○、己
    ○○及丁○○）於原審起訴主張：被上訴人即上訴人丙○○
    （下稱丙○○）受僱於被上訴人即上訴人王香薇即茲鑫金屬
    企業社（下稱茲鑫企業社），以收送貨物為職業，係從事駕
    駛業務之人，於民國98年2月7日下午，駕駛車牌號碼825-SG
    號自用大貨車，自彰化縣彰化市○○路工廠出發欲前往載貨
    ，沿彰化縣竹塘鄉○○路由北往南方向行駛，於同日下午3
    時5分許，行經東陽路與臺19線交岔路口欲右轉時，本應注
    意汽車行駛至交岔路口右轉，不得占用機車道搶先右轉，及
    轉彎車輛應讓直行車先行之規定，而依當時天候為晴天，日
    間自然光線，柏油路面乾燥並無缺陷，道路無障礙物及視距
    良好等情況，並無不能注意之情事，竟疏於注意未讓同向行
    駛於其右側直行之訴外人柯佩辰所騎乘車牌號碼JX9-016號
    之機車先行即行右轉，致該大貨車右後輪乃直接與柯佩辰所
    騎乘之機車左後車身發生碰撞，使柯佩辰倒地而受有胸腹挫
    傷、下肢挫輾壓傷等傷害，於98年2月7日下午5時40分許，
    因出血性休克不治死亡。丙○○係受僱於茲鑫企業社，擔任
    大貨車司機，戊○○、庚○○、壬○○、辛○○、己○○及
    丁○○分別為被害人柯佩辰之配偶及子女，並因此受有(一)戊
    ○○支出殯葬費用新臺幣（下同）215,046元；(二)扶養費部
    分：辛○○38,500元、上訴人庚○○、壬○○各為92,6
    67元；上訴人戊○○205, 913元；(三)精神慰撫金部分：上
    訴人戊○○、庚○○、壬○○、辛○○、己○○及丁○○等
    （下稱戊○○等6人）每人150萬元等之損害，為此依民法第
    184條第1項、第188條、第191條之2前段、第192條及第194
    條之規定，求為命丙○○及茲鑫企業社連帶給付戊○○1,
    920,959元、己○○、丁○○各150萬元、辛○○1,538
    ,500元、庚○○、壬○○各1,592,667元及自起訴狀繕本
    送達翌日起加計法定遲延利息暨供擔保以宣告假執行之判決
    。
三、
  (一)丙○○以：本件事故發生係丙○○駕駛自大客車，依法行駛
    與車道上，與害人柯佩辰同向行駛其左前方，惟行經肇事地
    點，丙○○減速欲右轉台十九線往自強大橋方向行駛，車速
    緩慢且已盡注意之義務，詎被害人柯佩辰未注意車前狀況，
    貿然前衝駛入無直行車道僅有左右轉之車道，至見狀閃避不
    及車頭撞擊丙○○右後輪，丙○○已於台灣省彰化縣區車輛
    行車事故鑑定委員會開會通知單彰鑑字第98016號丙○○所
    自陳即可明知，故丙○○於右轉時至少已先觀看後照鏡確認
    後方來車保有安全距離，方有減速右轉，然自道路交通事故
    現場圖，被害人柯佩辰疏未注意與前車保持安全距離，亦未
    注意前車已緩慢向右偏轉，致造成由後方猛烈衝撞被告右後
    車輪，因此本件侵權行為被害人柯佩辰亦應負擔肇事責任。
    又依道路交通事故現場圖可見，丙○○於減速右轉時，根本
    尚未到達交岔路口，應無適用道路交通安全規則第102條第1
    項第7款規定轉彎車應讓直行車先行之餘地；此外，被害人
    未注意車前被告之大貨車已減速示意，反以極快速度自後方
    追撞被告車尾，丙○○則已遵守對於防止危險發生之相關交
    通法令，並盡相當之注意義務，自可主張信賴原則而免責，
    無需負擔過失責任；退萬步言，縱丙○○有過失，亦屬過失
    相抵之問題等語置辯。
  (二)茲鑫金屬企業社則以：茲鑫企業社僱用丙○○為司機，其領
    有駕駛執照，駕駛茲鑫企業社所有並領有牌照經正常檢驗之
    大貨車，並無任何違誤。肇事之大貨車已經遭檢察官扣押九
    個多月，直至98年11月才歸還給茲鑫企業社，上開期間貨物
    找別人運支出的運費已損失1、200萬元，之前曾去被害人柯
    佩辰家裡慰問，卻被柯佩辰的兒子打，嗣對之提出傷害告訴
    後又撤銷告訴，除了強制險外，還有加保第三責任保險100
    萬元，該部分茲鑫企業社並非一定要給付戊○○等6人，除
    保險金以外，茲鑫企業社亦不願再賠償，要求茲鑫企業社負
    擔連帶賠償責任並不合理等語置辯。
四、原審判決：丙○○與茲鑫企業社應連帶給付戊○○631,551
    元、辛○○238,500元、（庚○○、壬○○）各292,665元、
    （己○○、丁○○）各200,000元及均自98年4月28日起至清
    償日止，按週年利率百分之五計算之利息，而駁回戊○○等
    6人其餘之訴。兩造均就其敗訴部分聲明不服，提起上訴，
    戊○○等6人之上訴聲明為：(一)原判決關於駁回上訴人戊○
    ○後開第二項之訴及該假執行之聲請暨該部分訴訟費用之裁
    判均廢棄。(二)上開廢棄部分，被上訴人應再連帶給付上訴人
    戊○○新台幣肆拾壹萬陸仟元整及自98年4月28日起至清償
    日止按年息百分之五計算之利息。(三)原判決關於駁回上訴人
    辛○○、庚○○、壬○○、己○○、丁○○等五人後開第四
    項之訴及該假執行之聲請暨該部分訴訟費用之裁判均廢棄。
    (四)上開廢棄部分，被上訴人應再連帶給付上訴人辛○○、庚
    ○○、壬○○、己○○、丁○○等五人各新台幣肆拾萬元及
    自98年4月28日起至清償日止按年息百分之五計算之利息。
    (五)第二審訴訟費用由被上訴人連帶負擔。(六)上開第二項、第
    四項聲明之請求，上訴人願供擔保請准宣告假執行。對於丙
    ○○及茲鑫企業社上訴之答辯聲明為：(一)被上訴人之上訴均
    駁回。(二)訴訟費用由被上訴人負擔。茲鑫企業社之上訴聲明
    為：(一)原判決關於不利上訴人部分廢棄。(二)上開廢棄部分，
    被上訴人在第一審之訴及假執行之聲請均駁回。(三)第一、二
    審訴訟費用由被上訴人等負擔。對於戊○○等6人上訴之答
    辯聲明為：(一)上訴人己○○、丁○○、丁○○、庚○○、壬
    ○○、戊○○之上訴駁回。(二)第一、二訴訟費用由上訴人己
    ○○等負擔。(三)被上訴人王香薇（即茲鑫金屬企業社）如受
    不利之判決，請准預供擔保，免為假執行。丙○○上訴聲明
    為：(一)原判決關於命上訴人連帶給付被上訴人戊○○新台幣
    陸拾參萬壹仟伍佰伍拾壹元及自98年4月28日起至清償日止
    ，按週年利率百分之五計算支利息暨命負擔訴訟費用部分之
    裁判廢棄。(二)原判決關於命上訴人連帶給付被上訴人辛○○
    新台幣貳拾參萬捌仟伍百元及自98年4月28日起至清償日止
    ，按週年利率百分之五計算支利息暨命負擔訴訟費用部分之
    裁判廢棄。(三)原判決關於命上訴人連帶給付被上訴人庚○○
    、壬○○各新臺幣貳拾玖萬貳仟陸佰陸拾伍元及自98年4月
    28日起至清償日止，按週年利率百分之五計算支利息暨命負
    擔訴訟費用部分之裁判廢棄。(四)原判決關於命上訴人連帶給
    付被上訴人己○○、丁○○各新台幣貳拾萬元，及自98年4
    月28日起至清償日止，按週年利率百分之五計算之利息暨命
    負擔訴訟費用部分之裁判廢棄。(五)前開廢棄部分，被上訴人
    在第一審之訴及假執行之聲請均駁回。(六)第一審廢棄部分及
    第二審訴訟費用均由被上訴人負擔。對於戊○○等6人上訴
    之答辯聲明為：(一)上訴駁回。(二)訴訟費用由上訴人負擔。(三)
    如受不利判決，願供擔保請准宣告免予假執行。
五、
  (一)戊○○、庚○○、壬○○、辛○○、己○○及丁○○）主張
    ：丙○○受僱於茲鑫企業社，於民國98年2月7日下午，駕駛
    車牌號碼825-SG號自用大貨車，自彰化縣彰化市○○路工廠
    出發欲前往載貨，沿彰化縣竹塘鄉○○路由北往南方向行駛
    ，於同日下午3時5分許，行經東陽路與臺19線交岔路口欲右
    轉時，本應注意汽車行駛至交岔路口右轉，不得占用機車道
    搶先右轉，及轉彎車輛應讓直行車先行之規定，而依當時天
    候為晴天，日間自然光線，柏油路面乾燥並無缺陷，道路無
    障礙物及視距良好等情況，並無不能注意之情事，竟疏於注
    意未讓同向行駛於其右側直行之訴外人柯佩辰所騎乘車牌號
    碼JX9-016號之機車先行即行右轉，致該大貨車右後輪乃直
    接與柯佩辰所騎乘之機車左後車身發生碰撞，使柯佩辰倒地
    而受有胸腹挫傷、下肢挫輾壓傷等傷害，於98年2月7日下午
    5時40分許，因出血性休克不治死亡等情，業據其提出台灣
    省台灣省彰化區車輛行車事故鑑定委員會鑑定意見書為證，
    且丙○○因上開行為犯有過失致死之犯行，業經原審法院刑
    事庭以98年度交訴字第27號刑事判決判處有期徒刑8月確定
    在案等情，亦經調取上開刑事案卷核閱屬實，丙○○固不否
    認其駕駛上開大貨車於上開時地與被害人柯佩辰發生車禍，
    並致柯佩辰死亡之事實，惟辯稱：依道路交通安全規則第94
    條第1項規定，被害人就其後車與前車（丙○○駕駛車牌號
    碼825-SG號自用大貨車）之間，應保持隨時可以煞停之距離
    。惟被害人柯佩辰竟未遵守該規定，未保持隨時可以煞停之
    距離，亦未注意車前狀況，顯有重大過失，因此本件丙○○
    無過失，縱認有過失被害人亦與有過失存在等語。查證人楊
    木森（事發當時與丙○○同在車上之同事）於偵查中曾說明
    當時路口號誌為綠燈剛起步（台灣彰化地方法院檢察署98年
    度相字第119號相驗卷宗第10頁背面），可知當時丙○○所
    駕駛之大貨車及被害人柯佩辰所騎乘之機車均處於剛要起步
    前進狀態，丙○○所駕駛之大貨車要右轉往台十九線往自強
    大橋方向行駛時，因大貨車大角度才能右轉往台十九線，證
    人呂哲維亦於台灣彰化地方法院刑事庭審理中亦結證稱，事
    故現場並無遮蔽物足以擋住車子視線，但該處右轉，轉彎幅
    度需要很大才能轉過去等語（參該院刑事卷第110頁）。且
    該處交岔路口因2條路交會角度，致轉彎幅度較大，有員警
    庭呈道路交通事故現場圖在卷可稽（參同上卷第114頁）。
    是丙○○駕駛前開大貨車至該處交岔路口欲轉彎時，本應因
    該處路況及大貨車轉彎時駕駛視線易有死角，而更加警戒左
    右及後方來車，丙○○竟疏未注意警戒鄰近交通狀況，貿然
    轉彎通過路口，而未持續注意右方與其後輪併行之車輛，而
    在全未發覺被害人騎車靠近之狀況下，肇事致被害人受創，
    其未注意被害人騎車前來之情狀，顯屬應注意並能注意而未
    注意，就本件車禍之發生，實難辭過失之責。且本件車禍經
    送請臺灣省彰化縣區車輛行車事故鑑定委員會鑑定及送請臺
    灣省車輛行車事故覆議鑑定委員會覆議結果，亦認為：「丙
    ○○駕駛自大貨車，行經行車管制號誌交岔路口右轉時，疏
    未注意看清右側直行來車動態並讓其先行，為肇事原因。2.
    柯佩辰駕駛重機車措手不及，無肇事因素」，有臺灣省彰化
    縣區車輛行車事故鑑定委員會鑑定意見書及臺灣省車輛行車
    事故覆議鑑定委員會98年7月20日覆議字第0986202653號函
    附卷可憑（參同上卷第26至29、56頁）。益徵丙○○對於本
    案車禍之發生確有過失，且其過失駕駛行為與被害人之死亡
    結果間，具有相當之因果關係。
  (二)又本件車禍發生後被害人柯佩辰機車倒地之刮地痕始於東陽
    路南向外側車道近台十九線路口處，終點為機車倒地處即丙
    ○○大貨車肇事後後車輪停止之位置，則位於台十九線西向
    外側車道近路邊白線處，刮地痕長度為4.6公尺、角度往右
    偏斜，可見大貨車與機車碰撞後至其停止時之行進方向係向
    右偏斜之狀態，肇事後台十九線西向兩車道全部遭大貨車車
    身所橫停占用，該大貨車與台十九線幾乎成九十度，其長度
    為8.5公尺，因此從機車刮地痕起點以觀，丙○○駕駛之大
    貨車開始向右偏斜欲右轉時有一半車身已進入台十九線西向
    車道交岔路口，故丙○○辯稱其右轉時尚未到達交岔路口顯
    無足採，否則即係丙○○尚未駛至交岔路口有提前右轉之情
    事，亦已違反道路交通規則第102條第1項第4款之規定；又
    丙○○駕駛之大貨車係右後車身車輪處與被害人機車左側車
    身發生碰撞，大貨車右後車身車輪有擦痕，機車車身左側與
    大貨車擦撞後向右倒地，故兩側車身有刮痕及右後燈處破損
    ，機車車頭則全無受損等情，業據丙○○於警訊時陳述無訛
    ，亦經彰化縣警察局芳苑分局處理A1類交通事故蒐證報告表
    及重大交通事故紀錄單均記載綦詳，並有道路交通事故現場
    圖及現場照片可稽，由此可知被害人騎乘之機車當時係與丙
    ○○駕駛之大貨車併行於其右側，係大貨車右後車身車輪處
    與機車左側車身互相擦撞才會分別產生刮痕，且非被害人自
    後方猛烈追撞大貨車右後側，否則被害人機車前方車頭豈非
    無任何撞擊後之破損痕跡，顯然丙○○係欲右轉時車身向右
    偏斜，未注意保持兩車併行之距離，導致與右側之被害人機
    車發生擦撞，使機車人車倒地所致，此亦與刑事判決所認定
    之情節相符，又丙○○辯稱：柯佩辰未注意車前狀況，貿然
    前衝駛入無直行車道僅有左右轉之車道等語，據上開交通事
    故蒐證報告表顯示，機車倒地處即丙○○大貨車後車輪停止
    之位置；按汽車：指在道路上不依軌道或電力架線而以原動
    機行駛之車輛（包括機器腳踏車）；汽車行駛時，駕駛人應
    注意車前狀況及兩車併行之間隔，並隨時採取必要之安全措
    施；又機器腳踏車行駛之車道，應依標誌或標線之規定行駛
    ；無標誌或標線者，由同向二車道進入一車道，應讓直行車
    道之車輛先行，無直行車道者，外車道之車輛應讓內車道之
    車輛先行。但在交通壅塞時，內、外側車道車輛應互為禮讓
    ，逐車交互輪流行駛，並保持安全距離及間隔；與汽車行駛
    至交岔路口，其行進、轉彎相同，由同向二車道進入一車道
    ，應讓直行車道之車輛先行，無直行車道者，外車道之車輛
    應讓內車道之車輛先行。但在交通壅塞時，內、外側車道車
    輛應互為禮讓，逐車交互輪流行駛，並保持安全距離及間隔
    。此觀道路交通安全規則第2條、第94條第3項、第99條第1
    項第4款、第102條第1項第3款等規定自明。查在內側丙○○
    駕駛之大貨車開始向右偏斜欲右轉時有一半車身已進入台十
    九線西向車道交岔路口，已如上述，則在右外側由被害人柯
    佩辰所騎乘之機車自應注意兩車併行之間隔及其前方車輛動
    向，並讓內車道之大貨車先行，詎被害人柯佩辰疏於注意以
    致肇事，自難辭其咎，就本件車禍之發生其亦有疏失，上開
    鑑定及覆議委員會未斟酌上開情事，認為被害人柯佩辰駕駛
    重機車措手不及，無肇事因素云云，此部分尚不足取。本院
    斟酌上開車禍發生經過，認為丙○○駕駛大貨車未注意右側
    之機車即貿然轉彎應負較大之過失責任，以80：20之比例為
    適當。
  (三)末查，茲鑫企業社雖辯稱：其於選任丙○○為受僱人之際，
    已要求其需領有駕照，且該大貨車均有定期接受監理機關委
    託之檢驗單位檢驗，性能一切正常，是依民法第188第1項但
    書之規定，已盡相當注意，無庸負擔損害賠償責任云云。然
    開大貨車需有大貨車之駕照乃最基本之要求，又車輛使用依
    法本需定期受檢，且有無駕照、車輛有無定期受檢與駕駛人
    之駕駛技術是否純熟及受僱人之性格是否謹慎精細，並無必
    然關連。丙○○駕駛大貨車至該處交岔路口欲轉彎時，本應
    注意視線死角，貿然轉彎未發覺被害人機車之狀況下，肇事
    致被害人死亡，是以丙○○於執行職務時，不法侵害他人之
    權利，依民法第188條第1項之規定，僱用人應與行為人連帶
    負損害賠償責任，故戊○○等6人主張丙○○與茲鑫企業社
    二人應對之負連帶賠償責任，於法有據。
六、按因故意或過失，不法侵害他人之權利者，負損害賠償責任
    ；汽車、機車或其他非依軌道行駛之動力車輛，在使用中加
    損害於他人者，駕駛人應賠償因此所生之損害。但於防止損
    害之發生，已盡相當之注意者，不在此限。又不法侵害他人
    致死者，對於支出殯葬費之人，亦應負損害賠償責任。又被
    害人對於第三人負有法定扶養義務者，加害人對於該第三人
    亦應負損害賠償責任；另不法侵害他人致死者，被害人之父
    、母、子、女及配偶，雖非財產上之損害，亦得請求賠償相
    當之金額；民法第184條第1項前段、第191-2條、第192條、
    第194條分別定有明文。查本件車禍係因丙○○之過失行為
    致被害人柯佩辰死亡，被害人柯佩辰為戊○○之配偶，為辛
    ○○、庚○○、壬○○、己○○、丁○○之母，有卷附戶籍
    謄本影本足稽；揆諸前開條文規定，自得請求丙○○與茲鑫
    企業社負連帶損害賠償責任。
 (三)茲就戊○○、庚○○、壬○○、辛○○、己○○及丁○○請
   求之金額，分述如次：
  1.殯葬費部分：戊○○主張其為被害人柯佩辰支出殯葬費215,
    046元，業據其提出收據6紙為證，並為丙○○與茲鑫企業社
    所不爭執真正，惟所謂殯葬費，指收殮費及埋葬費而言，故
    原告請求之喪葬費用中素桌8桌費用16,000元，因非屬殯葬
    必要費用，不得請求，應予剔除，因此戊○○得請求之殯葬
    費用為199,046元，逾此部分為無理由。
  2.扶養費部分：
    戊○○部份：戊○○主張其為被害人柯佩辰之夫，而夫妻
      依民法第1116條規定本互負扶養義務，倘戊○○年屆60歲
      法定退休年齡時，被害人柯佩辰僅58歲，按98年度平均壽
      命表所載，被害人平均餘命尚有24年，即為戊○○得受扶
      養年數，因此戊○○所得請求扶養費為205,913元等語。
      按夫妻間扶養義務之發生原因，與一般親屬之扶養義務固
      異其趣，故在外國立法例及學說，多不以一方之生計困難
      為其要件，我國民法關於夫妻扶養義務未特設明文，依民
      法第1114條，及第1117條解為受扶養權利者，仍須以不能
      維持生活而無謀生能力者為限，自非毫無根據（最高法院
      43年台上字第787號判例要旨參照），因此夫妻互受扶養
      權利，以不能維持生活而無謀生能力者為限；又按直系血
      親相互間，互負扶養之義務，民法第1114條第1款定有明
      文。再按夫妻互負扶養之義務，其負扶養義務之順序與直
      系血親卑親屬同，其受扶養權利之順序與直系血親尊親屬
      同，民法第1116條之1亦有明文。又按負扶養義務者有數
      人，而其親等同一時，應各依其經濟能力，分擔義務；受
      扶養權利者，以不能維持生活而無謀生能力者為限。前項
      無謀生能力之限制，於直系血親尊親屬不適用之；扶養之
      程度，應按受扶養權利者之需要，與負扶養義務者之經濟
      能力及身分定之，民法第1115條第3項、第1117條及第111
      9條分別定有明文。按因負擔扶養義務而不能維持自己生
      活者，免除其義務。但受扶養權利者為直系血親尊親屬或
      配偶時，減輕其義務，民法第1118條亦定有明文，故夫妻
      之扶養義務僅能減輕而不能免除。查戊○○（43年7月28
      日生）及被害人柯佩辰（45年3月8日生）均有薪資收入，
      此有稅務電子閘門財產所得調件明細表附於原審卷可稽，
      是戊○○於勞工強制退休年限65歲以後始謂有不能維持自
      己生活而無謀生能力之情形，其配偶柯佩辰亦同，故於柯
      佩辰65歲以後應負擔扶養配偶之義務比例應予減輕，因戊
      ○○之第一順位扶養義務人有配偶、及其他子女五名共6
      人，故被害人柯佩辰應負擔其配偶之扶養費用於65歲以前
      為6分之1，65歲以後則減輕之以12分之1計算，依內政部
      97年公佈之臺灣地區男性簡易生命表，54歲以上之人，尚
      有平均餘命28.62年，依97年度之扶養親屬寬減額未滿70
      歲每人每年為77,000元、已滿70歲每人每年為115,500元
      計算，戊○○現年54歲，至65歲尚有11年，至67歲（即柯
      佩辰65歲時）尚有13年，此兩年間被害人柯佩辰應負擔之
      扶養費用比例為6分之1，依霍夫曼計算法扣除中間利息（
      第一年不扣除中間利息）每年77,000元計算，此兩年之扶
      養費用為97,802元（13年係數10.00000 00×77,000－11
      年係數8.000000077,000＝97,79），6分之1為16,298元
      ；另至戊○○70歲以前（不含70歲）尚有15年，此兩年被
      害人柯佩辰負擔之扶養費用比例為12分之1，依霍夫曼計
      算法扣除中間利息（第一年不扣除中間利息）每年77,000
      元計算，此兩年之扶養費用為91961元（15年係數11.0000
      00000000000年係數10.000000077000＝91938），12
      分之1為7662元；再戊○○年滿70歲（尚有16年）以後之
      扶養費算至餘命28.62為止，依霍夫曼計算法扣除中間利
      息（第一年不扣除中間利息）每年115,500元計算，扶養
      費用為702469元｛（28年係數17.0000000000000000年
      係數11.0000000115500）＋《（29年係數18.0000000
      000000000年係數17.000 0000115500）0.62》＝702
      533），12分之1為58545元，故戊○○自65歲起至平均餘
      命為止可請求配偶扶養之金額為82,505元，則丙○○及茲
      鑫企業社應賠償戊○○之扶養費為82,505元。
    辛○○部份：辛○○79年1月31日生，於車禍發生時年滿
      19歲，至成年尚有1年須受扶養，其父母分擔扶養費用之
      比例各為2分之1，依97年度之扶養親屬寬減額未滿70歲每
      人每年為77,000元計算，其得請求丙○○及茲鑫企業社賠
      償之扶養費用為38,500元。
    庚○○、壬○○部份：庚○○、壬○○均為80年8月9日生
      ，自車禍發生時起算尚有2年6個月始成年，此期間須受扶
      養，其父母分擔扶養費用之比例各為2分之1，依97年度之
      扶養親屬寬減額未滿70歲每人每年為77,000元計算，2年
      之扶養費用為150,333元（2年係數1.000000077000＝15
      0333），另6個月即0.5年則為34997元｛（3年係數2.0000
      00077000－2年係數1.000000077000）0.5＝34997
      ｝，2年6個月合計185,330元，被害人負擔2分之1為92,66
      5元，故庚○○、壬○○各得請求丙○○及茲鑫企業社賠
      償之扶養費用為92,665元。
  3.非財產上損害部分：受僱人因執行職務，不法侵害他人致死
    者，被害人之父、母、子、女及配偶受有非財產上之損害，
    依民法第194條及第188條第1項規定，請求受僱人及其僱用
    人連帶賠償相當金額之慰撫金時，法院對於慰撫金之量定，
    應斟酌該受僱人及應負連帶賠償責任之僱用人，並被害人暨
    其父、母、子、女及配偶之身分、地位及經濟狀況等關係定
    之，不得僅以被害人與實施侵權行為之受僱人之資力為衡量
    之標準（最高法院76年台上第1908號判例要旨參照）。查被
    害人柯佩辰為戊○○之配偶，為辛○○、庚○○、壬○○、
    己○○、丁○○之母，戊○○中年喪偶之痛其程度匪淺，其
    餘原告則年紀尚輕即失恃，傷痛亦深，惟渠五人均已成年或
    即將成年，正值青年漸能獨立自主，對其母之依賴漸少，痛
    苦較輕，另97年度戊○○有房屋1幢、土地2筆、汽車3輛、
    丁○○有汽車2輛、其餘並無財產，丙○○亦無財產、茲鑫
    企業社則有汽車1輛及投資茲成資源回收行20萬元等情，此
    有稅務電子閘門財產所得調件明細表可稽，依上開判例核以
    兩造之財產、身分、地位及經濟狀況等關係定之，認戊○○
    得可請求非財產上之賠償為100萬元、庚○○、壬○○、辛
    ○○、己○○及丁○○各為60萬元為適當。
  4.綜上，戊○○等6人得請求丙○○及茲鑫企業社給付之損害
    賠償金額，戊○○為1,281,551元、辛○○638,500元、庚○
    ○、壬○○各692,665元、己○○60萬元、丁○○60萬元。
  5.按損害之發生或擴大，被害人與有過失者，法院得減輕賠償
    金額，民法第217條第1項定有明文。丙○○與被害人柯佩辰
    就本件車禍發生過失責任比例為80：20，已如前述，茲依此
    爰減輕丙○○及茲鑫企業社責任後，則戊○○得請求為1,02
    5,241元（元以下四捨五入）、辛○○510,800元、庚○○、
    壬○○各554,132元、己○○48萬元、丁○○48萬元。
  6.再按保險人依本法規定給付之保險金，視為加害人或被保險
    人損害賠償金額之一部分；加害人或被保險人受賠償請求時
    ，得扣除之，強制汽車責任保險法第30條定有明文。查戊○
    ○等6人就柯佩辰死亡部份已向保險公司取得強制汽車責任
    保險金150萬元，即各取得250,000元等情，此有戊○○提出
    之郵局存簿足憑，復為雙方所不爭執，因此戊○○等6人請
    求丙○○及茲鑫企業社賠償之金額尚應扣除上開已領取之保
    險金，扣除後得請求之金額戊○○為775,241元、辛○○為
    260,800元、庚○○、壬○○各為304,132元、己○○、丁○
    ○各為23萬元。
六、從而，戊○○等六人本於侵權行為之法律關係，得請求丙○
    ○與茲鑫企業社連帶給付戊○○775,241元、辛○○260,800
    元、庚○○、壬○○各為304,132元、己○○、丁○○各為
    23萬元，為有理由，應予准許，其逾此部分之請求，為無理
    由，應予駁回。原審判命上訴人給付，原審判命丙○○與茲
    鑫企業社應連帶給付戊○○631,551元、辛○○238,500元、
    （庚○○、壬○○）各292, 665元、（己○○、丁○○）各
    200,000元及均自98年4月28日起至清償日止，按週年利率百
    分之五計算之利息；就戊○○等六人之訴為有理由部分，原
    審判命丙○○與茲鑫企業社給付，並依兩造之陳明，分別酌
    定擔保金額，為准予假執行及免為假執行之宣告，依法並無
    不合。丙○○與茲鑫企業社上訴意旨仍執陳詞，指摘原判決
    此部分為不當，聲明求予廢棄改判，為無理由，應予駁回。
    至戊○○請求不足143,690元、辛○○請求不足22,300元、
    （庚○○、壬○○）各不足11,467元、（己○○、丁○○）
    各不足3萬元本息部分，原審駁回彼等之請求，即有未合，
    彼等上訴意旨就此部分指摘原判決不當，求予廢棄改判，為
    有理由，爰由本院將原判決關於此部分廢棄，並命丙○○與
    茲鑫企業社再連帶給付其餘不足部分之訴，並依兩造之陳明
    ，分別酌定擔保金額，為准予假執行及免為假執行之宣告；
    又戊○○等六人超過上開應准許之請求，原審所為彼等敗訴
    之判決，核無不合，彼等上訴論旨指摘原判決不當，聲明求
    為廢棄改判，非有理由，其假執行之聲請失所附麗，應併予
    駁回。
七、本件事證已臻明確，上訴人丙○○及茲鑫企業社聲請國立交
    通大學鑑定乙節，與判決結果無涉，核尚無必要。兩造其餘
    之攻防方法，經審酌後，認與判決結果無影響，無庸逐一論
    述，併此敘明。
據上論結，本件上訴，為一部有理由，一部無理由，依民事訴訟
法第449條第1項、第450條、第463條、第390條第2項、第392 條
第2項、第79條、第85條第2項，判決如主文
中    華    民    國    99    年    9     月    14    日
                民事第五庭    審判長法  官  古金男
                                    法  官  王重吉
                                    法  官  鄭金龍
以上正本係照原本作成。
如對本判決上訴，須於收受判決送達後20日內向本院提出上訴書
狀，其未表明上訴理由者，應於提出上訴後20日內向本院提出上
訴理由書（須按他造人數附具繕本）。
上訴時應提出委任律師為訴訟代理人之委任狀。具有民事訴訟法
第466條之1第1項但書或第2項之情形為訴訟代理人者，另應附具
律師及格證書及釋明委任人與受任人有該條項所定關係之釋明文
書影本。如委任律師提起上訴者，應一併繳納上訴審裁判費。
                                    書記官  姚錫鈞
中    華    民    國    99    年    9     月    14    日
                                                      Ｖ

司法院資訊處製作；財團法人民間司法改革基金會備份。
